臺灣高等法院民事判決　　　　　　 95年度重上更(一)字第114號
上　訴　人　甲○○
訴訟代理人　朱俊雄律師
複 代 理人　廖珮君律師
被 上 訴人　乙○○
訴訟代理人　趙元昊律師
　　　　　　許瑞榮律師
上列當事人間債務人異議之訴事件，上訴人對於中華民國93年12
月7日臺灣桃園地方法院93年度訴字第826號第一審判決提起上訴
，經最高法院第一次發回更審，本院於96年7 月17日言詞辯論終
結，判決如下：
    主  文
原判決廢棄。
臺灣桃園地方法院九十三年度執字第三七七一號對上訴人所為之
強制執行，應予撤銷。
第一、二審及發回前第三審訴訟費用由被上訴人負擔。
    事實及理由
一、上訴人主張：訴外人王康偉前於民國89年間向訴外人安泰商
    業銀行股份有限公司（下稱安泰銀行）借款新台幣（下同）
    800 萬元，由上訴人擔任連帶保證人。因王康偉未依約清償
    借款，安泰銀行聲請原法院核發91年度促字第5706號支付命
    令命王康偉及上訴人返還欠款，安泰銀行並持該確定之支付
    命令為執行名義聲請強制執行，經執行法院發給債權憑證。
    其後被上訴人以安泰銀行將該債權轉讓予伊為由，聲請原法
    院以93年度執字第3771號強制執行事件執行上訴人財產（下
    稱系爭執行程序）；然被上訴人與王康偉曾於91年8 月26日
    訂立協議書（下稱系爭協議書），約定「由被上訴人出售坐
    落桃園縣龍潭鄉○○○段396 號等9 筆土地清償系爭債務，
    若有不足，由王康偉一人承擔」，被上訴人自不得再請求上
    訴人清償等情，爰依強制執行法第14條第1 項規定，求為撤
    銷系爭執行程序之判決（原審為上訴人敗訴之判決，上訴人
    聲明不服）。並上訴聲明：(一)原判決廢棄。(二)臺灣桃園地方
    法院93年度執字第3771號對上訴人所為之強制執行，應予撤
    銷。
二、被上訴人則以：系爭協議書係被上訴人遭王康偉脅迫簽立，
    被上訴人已於92年8 月13日撤銷意思表示，該協議書已失其
    效力；況依其內容，亦無免除上訴人保證責任之意。又被上
    訴人於92年10月21日始受讓系爭債權，是簽立協議書時，被
    上訴人尚非系爭執行程序之債權人，上訴人不得提起債務人
    異議之訴等語，資為抗辯。並答辯聲明：(一)上訴駁回。(二)如
    受不利判決，願供擔保請准免為假執行。
三、經查，訴外人王康偉於89年間以上訴人及訴外人鍾秀美為連
    帶保證人，向訴外人安泰銀行借款800 萬元，嗣因王康偉未
    依約清償借款，經安泰銀行聲請原法院核發91年度促字第57
    06號支付命令，命王康偉及上訴人連帶給付6,783,867 元及
    其利息，安泰銀行並持該確定之支付命令為執行名義聲請強
    制執行，經執行法院以92年度執字第15648號核發債權憑證
    予訴外人安泰銀行。其後被上訴人以安泰銀行於92年10月21
    日將該債權轉讓予伊為由，聲請原法院以93年度執字第3771
    號強制執行事件執行上訴人財產等事實，為兩造所不爭執，
    （見本院重上更(一)字卷24頁反面），並有安泰銀行債權讓與
    聲明書附卷可稽（見原審卷67頁），復經原法院依職權調上
    開93年度執字第3771號卷查核無誤，堪信此部分為真實。
四、按執行名義成立後，如有消滅或妨礙債權人請求之事由發生
    ，債務人得於強制執行程序終結前，向執行法院對債權人提
    起異議之訴，強制執行法第14條第1 項前段定有明文。又債
    權讓與對於債務人發生效力後，債務人即得以其與新債權人
    即受讓人間所存事由對抗受讓人；故執行名義成立後，債權
    人將債權讓與他人，該他人為強制執行法第4 條之2 第1 項
    第1 款所稱之繼受人，雖得以原執行名義聲請強制執行，惟
    債務人如主張與繼受人間存有消滅或妨礙繼受人請求之事由
    ，自應認係於執行名義成立後，有消滅或妨礙債權人請求之
    事由發生，許債務人提起異議之訴，以資救濟。本件上訴人
    為主債務人王康偉向訴外人安泰銀行借款之連帶保證人，因
    王康偉未依約清償，安泰銀行以確定之支付命令（原法院91
    年度促字第5706號）為執行名義，對上訴人為強制執行，經
    執行法院核發債權憑證，嗣安泰銀行將該債權讓與被上訴人
    ，被上訴人以系爭執行程序執行上訴人財產等情，已如前述
    ，主債務人王康偉或上訴人既係於被上訴人受讓債權後，以
    其與被上訴人間所存事由為抗辯（依民法第742條第1項規定
    ，王康偉所有之抗辯，上訴人亦得主張之），依上說明，上
    訴人自非不得提起債務人異議之訴，此與系爭協議書何時訂
    立，並無關連。是被上訴人以訂立協議書時，被上訴人尚非
    系爭債權之債權人，且於協議書訂立之後始受讓債權，與強
    制執行法第14條第1項所定要件不符云云置辯，即不足採信
    。
五、茲本件應審究者為，(一)系爭協議書被上訴人是否被恐嚇脅迫
    所簽？(二)依系爭協議書之約定，被上訴人是否應先出售土地
    ，如有不足，主債務人王康偉始負清償之責？查：
  (一)被上訴人辯稱：系爭協議書係被上訴人受主債務人王康偉恐
    嚇脅迫所書立，被上訴人已依法撤銷被脅迫所為之意思表示
    ，系爭協議書視為自始無效，上訴人不得以此無效之協議書
    提起債務人異議之訴云云，並以證人楊景超、及鄭志成之證
    言為證。然查：
    (1)證人即與被上訴人及主債務人王康偉均無利害關係之彭詳
      舜（此為被上訴人所不爭執，見原審卷88頁）到庭證稱：
      再談的過程中，無聽到有人口出威脅的話跟被上訴人講話
      ，無任何人威脅系爭協議書之見證人即律師楊景超，談的
      氣氛很詳和等語在卷（見原審卷120、121頁），且被上訴
      人告訴王康偉強制罪及恐嚇得利罪部分，亦經檢察官為不
      起訴處分確定，有台灣台北地方法院檢察署93年度偵字第
      17577號不起訴處分書在卷可按（見本院重上更(一)字卷98-
      101頁），是被上訴人以系爭協議書係被脅迫所為置辯，
      即不足採信。
    (2)至證人楊景超律師係被上訴人之常年法律顧問，並受被上
      訴人委任，擔任其告訴王康偉恐嚇等刑事案件之告訴代理
      人，此為楊景超所自承，並為被上訴人所不爭執（見原審
      卷72、77頁），並有刑事告訴狀可稽（見原審卷37－39頁
      ），而鄭志成係被上訴人之弟弟，與被上訴人間有利害關
      係，其等證言已有偏頗之虞，不足採信。況依證人楊景超
      所述，並無法明確指出，究有何人有何加害被上訴人之惡
      害通知，僅謂伊認為有被脅迫云云，再系爭協議書簽訂當
      時，楊景超既在場，又擔任該協議書之見證人，如有被脅
      迫之事實，何以事隔約一年即92年8月13日始委託楊景超
      發函，以被脅迫為由撤銷系爭協議書（見原審卷32、33、
      36 頁），93年4月12日始對王康偉提出刑事告訴？均與常
      情有違，此外，被上訴人又未舉證證明協議書係被脅迫所
      為，空言所辯，委無足採。
  (一)系爭協議書約定：「立書人：甲方乙○○（即被上訴人）、
    乙方王康偉（即主債務人），雙方同意約定下列條款，以資
    遵守：一甲方（即被上訴人）同意出售桃園縣龍潭鄉○○○
    段369、372、372-1、372-2、364、364-1、364-4、368、36
    9-1地號等9筆土地，出售所得價金處分優先順序如下：1.第
    一順序：清償甲方付清之華泰銀行貸款新台幣550 萬元。2.
    第二順序：清償甲方名下乙方借款之安泰銀行貸款部分約新
    台幣550 萬元。3.第三順序：清償甲方名下乙方借款之安泰
    銀行貸款部分約新台幣750 萬元。二甲方在未賣出前，前條
    第2、3項銀行貸款部分，由乙方自行負擔處理。三甲方出售
    所有前揭9 筆土地，扣除出售土地所必需之一切費用（含規
    費、稅捐、代書費、律師費等）及清償第一條第1、2、3 部
    分債務後，如有剩餘買賣價金，甲乙雙方同意無條件給與第
    三人卓天祥。如未剩餘買賣價金，甚至不足清償第一條第1
    、2、3部分債務，乙方同意承擔不足清償部分。．．．．．
    。六甲方出售所有前揭9 筆土地，買受人部分得由甲方、乙
    方或第三人卓天祥各自尋覓，但應經甲方、乙方及第三人卓
    天祥一致同意後，始得出售」（見原審卷7－9頁）。是依該
    協議書所載，被上訴人應先出售上開9 筆土地，並以出售所
    得價金清償系爭貸款，如有不足，主債務人王康偉始負清償
    之責。又該協議書雖無免除連帶保證人即上訴人之責之約定
    ，惟依民法第742條第1項規定：「主債務人所有之抗辯，保
    證人得主張之」，上訴人既為主債務人王康偉之連帶保證人
    ，自得援引該抗辯事由，於被上訴人在未變賣土地及價金不
    足清償債務前，被上訴人既不得向王康偉請求，自不得向上
    訴人請求。
  (二)被上訴人雖辯稱：系爭協議書僅約定被上訴人同意出售伊所
    有之9 筆土地，以出售所得之價金清償積欠銀行之貸款，並
    無被上訴人應優先出售土地，主債務人王康偉始負清償之責
    之約定云云。按解釋意思表示應循合約文義探求當事人真意
    ，而非拘泥於文義上有無使用特定之語句，查，系爭協議書
    係被上訴人與主債務人王康偉，就該協議書上所載，積欠華
    泰及安泰銀行之債務，約定特定之清償方式，其2 人即應循
    此約定方式而為履行，自不能因上開協議書第1 條之約定清
    償方式之文義無「優先」字眼，即謂被上訴人可棄此一特定
    之約定清償方式於不顧。又依系爭協議書所載，王康偉之清
    償責任亦係負有停止條件，即係於土地價金不足受清償時，
    其停止條件始成就，而上訴人此時始就出賣土地後不足之餘
    額負擔保責任。惟系爭9筆土地均在被上訴人名下，有土地
    登記簿謄本可按（見本院上更(一)字卷29－39頁），被上訴人
    拒不出賣，而安泰銀行就上開9筆土地中之2筆土地設定抵押
    權，並取得拍賣抵押物之執行名義（見原證八），拍賣自亦
    屬上述出賣土地方法之一，是由被上訴人受讓執行名義，拒
    讓安泰銀行以抵押權人身分拍賣系爭爭土地，而迄今既因被
    上訴人拒絕賣出土地，停止條件自未成就，上訴人何須負擔
    連帶保證責任。又依協議書第2 條雖規定，被上訴人在未賣
    出土地前，系爭安泰銀行貸款部分，由王康偉自行負責處理
    ，但依上開條文觀之，係以被上訴人賣出土地為王康偉責任
    之解除條件，在條件未成就前，固為王康偉負其責任，惟被
    上訴人不但拒絕自行出賣土地，亦拒絕使安泰銀行以抵押權
    人身分實行抵押權，則依民法第101條之規定，自應視為條
    件已成就，上訴人亦不負連帶保證之責。
六、綜上所述，上訴人依強制執行法第14條第1 項之規定，訴請
    判決原法院93年度執字第3771號所為之強制執行程序應予撤
    銷，為有理由，應予准許。原審為上訴人敗訴之判決，尚有
    未洽。上訴意旨指摘原判決不當，求予廢棄改判，為有理由
    。爰由本院予以廢棄改判，如主文第2項所示。
七、本件事證已臻明確，兩造其餘攻擊防禦方法及舉證，核於判
    決之基礎及結果無影響，無庸一一論列，附此敘明。
八、據上論結，本件上訴為有理由，依民事訴訟法第450條、第7
    8條，判決如主文。
中　　華　　民　　國　　96　　年　　7 　　月　　31　　日
                    民事第五庭
                        審判長法　官  陳博享
　　　　　　　　　  　　　　　法　官  張靜女
　　　　　　　　　　　  　　　法　官  蔡芳齡
正本係照原本作成。
如不服本判決，應於收受送達後20日內向本院提出上訴書狀，其
未表明上訴理由者，應於提出上訴後20日內向本院補提理由書狀
（均須按他造當事人之人數附繕本）上訴時應提出委任律師或具
有律師資格之人之委任狀；委任有律師資格者，另應附具律師資
格證書及釋明委任人與受任人有民事訴訟法第466條之1第1項但
書或第2項（詳附註）所定關係之釋明文書影本。
中　　華　　民　　國　　96　　年　　8 　　月　　7 　　日
                              書記官  蔡錦輝
附註：
民事訴訟法第466條之1（第1項、第2項）：
對於第二審判決上訴，上訴人應委任律師為訴訟代理人。但上訴
人或其他法定代理人具有律師資格者，不在此限。
上訴人之配偶、三親等內之血親、二親等內之姻親，或上訴人為
法人、中央或地方機關時，其所屬專任人員具有律師資格並經法
院認為適當者，亦得為第三審訴訟代理人。
